【裁判字號】    98,簡上,1423
【裁判日期】    990318
【裁判案由】    詐欺
【裁判全文】
臺灣板橋地方法院刑事判決            98年度簡上字第1423號
上  訴  人
即  被  告  甲○○
上列上訴人即被告因詐欺案件，不服本院簡易庭中華民國98年9
月24日98年度簡字第6391號所為第一審判決（聲請簡易判決處刑
書案號：98年度偵字第19064 、19065 、19067 號）提起上訴，
本院管轄第二審之合議庭認不得以簡易判決處刑，改依通常程序
審理，並自為第一審判決如下：
    主  文
原判決撤銷。
吳建動無罪。
    理  由
壹、有關證據能力之說明：
    按被告以外之人於審判外之言詞或書面陳述，除法律有規定
    者外，不得作為證據；又被告以外之人於審判外之陳述，雖
    不符合同法第159 條之1 至第159 條之4 之規定，但經當事
    人於審判程序同意作為證據，法院審酌該言詞陳述或書面陳
    述作成時之情況，認為適當者，亦得為證據。當事人、代理
    人或辯護人於法院調查證據時，知有第159 條第1 項不得為
    證據之情形，而未於言詞辯論終結前聲明異議者，視為有前
    項之同意，刑事訴訟法第159 條第1 項及第159 條之5 分別
    定有明文。本件檢察官所提被告以外之人於審判外之言詞及
    書面陳述，雖屬傳聞證據，惟被告於本院準備及審判期日，
    皆表示同意作為證據方法而不予爭執，本院審酌上開證據資
    料製作時之情況，尚無違法不當及證明力明顯過低之瑕疵，
    亦認為以之作為證據應屬適當。揆諸前開規定，爰依刑事訴
    訟法第159 條之5 規定，認前揭證據資料均有證據能力。
貳、實體部分：
一、聲請簡易判決處刑意旨係以：被告甲○○、葉秀境均明知詐
    騙集團等不法份子經常利用他人存款帳戶、提款卡、密碼轉
    帳等方式，獲取不法利益並逃避執法人員之追查，且依其社
    會經驗，應有相當之智識程度可預見其提供帳戶之提款卡供
    他人使用，將幫助他人詐欺取財，仍認不違反其本意，竟分
    別基於幫助詐欺取財之犯意，葉秀境將其於合作金庫商業銀
    行埔墘分行所開立帳號000-0000000000000 號帳戶之提款卡
    及密碼，於民國98年5 月1 日12時30分許，在桃園縣中壢市
    火車站後站前的便利商店前，提供予姓名年籍不詳之人及其
    所屬之詐欺集團成員使用；另甲○○則將其妻子李天文於華
    南商業銀行忠孝東路分行（下稱華南銀行）所開立帳號0000
    00000000號帳戶之提款卡及密碼，於98年5 月初某日，在桃
    園縣桃園市○○路的麥當勞前，提供予姓名年籍不詳之人及
    及所屬詐欺集團成員使用，葉秀境及甲○○並以此方式幫助
    該詐欺集團成員從事詐欺取財之犯行，嗣於附表所示之時間
    ，該詐欺集團不詳成員以撥打電話之方式，自稱為MOMO台服
    務人員，向丁○○、乙○○、丙○○（下稱丁○○等3 人）
    佯稱購物付款方式有誤，致使丁○○等3 人陷於錯誤，皆依
    該詐欺集團成員指示，操作自動櫃員機，分別於附表所示之
    時間，匯款至葉秀境及甲○○前揭銀行帳戶內，嗣丁○○等
    3 人發覺有異經報警處理，為警循線查獲上情，因認被告甲○○涉刑法第30條、339 條第1 項之幫助詐欺取財罪嫌（葉
    秀境涉犯幫助詐欺取財部分，另經原審判處，處有期徒刑3
    月，如易科罰金，以新臺幣1 仟元折算壹日確定）。
二、按「犯罪事實應依證據認定之，無證據不得認定犯罪事實」
    、「不能證明被告犯罪者，應諭知無罪之判決」，刑事訴訟
    法第154 條第2 項、第301 條第1 項分別定有明文。申言之
    ，犯罪事實之認定應憑證據，如未能發現相當證據，或證據
    不足以證明，自不能以推測或擬制之方法，作為裁判基礎（
    最高法院40年台上字第86號判例意旨參照）；且認定犯罪事
    實所憑之證據，雖不以直接證據為限，間接證據亦包括在內
    ，然而無論直接證據或間接證據，其為訴訟上之證明，須於
    通常一般之人均不致有所懷疑，而得確信其為真實之程度者
    ，始得據為有罪之認定，倘其證明尚未達到此一程度，而有
    合理之懷疑存在而無從使事實審法院得有罪之確信時，即應
    由法院為諭知被告無罪之判決（最高法院76年台上字第4986
    號判例意旨參照）。再者，依刑事訴訟法第161 條第1 項規
    定，檢察官對於起訴之犯罪事實，仍應負提出證據及說服之
    實質舉證責任。倘其所提出之證據，不足為被告有罪之積極
    證明，或其指出證明之方法，無從說服法院以形成被告有罪
    之心證，基於無罪推定之原則，自應為被告無罪判決之諭知
    （參照最高法院92年度台上字第128 號判例意旨）。
三、檢察官認被告甲○○涉犯幫助詐欺取財罪嫌，係以被告甲○○於警詢及偵查中之供述、被害人丁○○等3 人於警詢之證
    述及所提出之自動櫃員機轉帳交易明細表各1 張、華南銀行
    函覆被告之開戶基本資料及存款往來明細表等件為其主要論
    據。
四、訊據被告甲○○坦承有在桃園縣桃園市○○路麥當勞前，將
    其妻子李天文之上開華南銀行帳戶存簿、金融卡、密碼及被
    告個人之身分證影本交付他人之事實；惟堅決否認有何幫助
    詐欺取財犯行，並辯稱：我於98年4 月份上網104 人力銀行
    找工作，將履歷表登入該網站，於98年5 月2 日（核對通聯
    應係98年5 月1 日，詳下述）自我手機0000000000接到門號
    0000000000的電話，有一位自稱高經理說有看到我的履歷表
    ，告知我有一份工作為私人司機月入3 萬5 千元，但必須要
    有帳戶作為薪資轉帳，我告知高經理因我銀行有貸款，無法
    重新開立新的帳戶，高經理告知不能使用我的帳戶，這樣我
    的薪水會被扣款，要用其他的帳戶及金融卡作為薪資轉帳使
    用，於是我當天借我妻子之華南銀行帳戶的金融卡、身分證
    及存款簿影本，依高經理指示於同日19時30分相約於桃園中
    正路火車站的路邊面試，我不疑有他，當面將身分證及存款
    簿影本及金融卡交付於自稱高經理之人，他叫我等候通知上
    班的日期離去後，又打電話給我要金融卡密碼，我有告知他
    密碼，他說要測試我的卡債是否會牽連我太太，我並不知道
    高經理的年籍資料，其特徵年約30幾歲、身材壯碩、操台語
    口音、短髮，之後3 、4 天我都有打電話連絡，但對方都關
    機，我是被他騙走我太太的帳戶，而且我另案台北地檢署98
    年偵字第18969 號的案件，已經不起訴處分等語。經查：
(一)上開華南銀行帳戶係被告之妻李天文所申請開立，並於上開
    時、地，徵得李天文同意轉交他人使用等情，為被告所自承
    ，核與證人李天文於警詢之證述情節大致相符（偵卷一第8
    至10頁），並有華南銀行函復李天文之開戶基本資料在卷可
    稽（偵卷一第26至27之1 頁）。而丁○○等3 人於附表所示
    時遭騙並匯款如附表所示金額至此帳戶等情，業據證人丁○○等3 人於警詢證述甚詳（偵卷一第14至16頁、偵卷二第7
    、8 頁、偵卷三第7 至9 頁）；復有被害人丁○○等3 人所
    提出之自動櫃員機轉帳交易明細表各1 張，屏東縣政府警察
    局東港分局興龍派出所受理詐騙帳戶通報警示簡便格式表、
    內政部警政署反詐騙案件紀錄表（丁○○部分）、臺北市政
    府警察局中山分局中山一派出所受理詐騙帳戶通報警示簡便
    格式表、內政部警政署反詐騙案件紀錄表（丙○○部分）、
    澎湖縣政府警察局馬公分局光明派出所受理詐騙帳戶通報警
    示簡便格式表、內政部警政署反詐騙諮詢專線紀錄表（乙○○部分）及上開華南銀行之交易往來明細表各1 份在卷可稽
    （偵卷一第17至20、27頁，偵卷二第10、11頁，偵卷三第10
    至12頁）。是被害人丁○○等3 人確有匯款至被告所使用上
    開帳戶之事實，固屬無誤。惟幫助詐欺罪之成立，除有積極
    證據以供憑認被告知悉他人施詐仍予助力外，單憑被害人匯
    入被告帳戶之事實，尚不足以逕認或推論被告本件犯行。
(二)證人李天文於98年5 月12日及同年6 月21日警詢時證稱：我
    曾在華南銀行開立上開帳戶，帳戶存摺及印章還在我身上，
    金融卡已被詐騙集團騙走，98年5 月初我丈夫甲○○上網在
    104 人力銀行找工作，之後該人力銀行主動跟我先生聯絡，
    ，對方說要薪資轉帳，甲○○因有卡債問題，擔心會被信用
    卡債權公司扣款，所以拿我華南銀行的金融卡交給對方，金
    融卡密碼是甲○○告知對方等語（偵卷四第12至15頁、偵卷
    一第8 至10頁）；另於偵查中具結證稱：本件華南銀行帳戶
    是我同意並交付甲○○使用，那時他說找到工作，需要提供
    薪資轉帳，他有欠卡債，怕被銀行扣款，被告交付卡片時，
    我提款卡裡只剩一百多塊，我連同提款卡、密碼都交給被告
    ，並沒有覺得很奇怪，應徵時我沒跟去，被告說他應徵私人
    司機，後來對方還有打電話來，說工作安排的差不多了，請
    被告把私人事務快點結束，後來就沒再打電話來了等語（偵
    卷一第37頁、偵卷四第104 、106 頁）；是上揭被告辯稱其
    於98年4 間曾經上網104 人力銀行，並將履歷表登入該網站
    尋找工作，嗣依對方指示，而將李天文之華南銀行金融卡交
    付對方作為薪資轉帳使用等情，並非無據。
(三)被告確實接連使用0000000000門號於98年5 月1 日、2 日、
    3 日、4 日多次與0000000000門號連絡等情（共計13通），
    有上揭2 線門號之通聯調閱查詢單1 份在卷可參（偵卷四第
    19 頁 ）；核與一般將帳戶轉交詐騙集團使用者，即不再聯
    絡之情形有違。又將金融機構帳戶資料交付詐騙集團成員使
    用者，詐騙集團多會要求將金融卡連同密碼、存摺及印章一
    併交付，以方便帳戶使用；如僅交付金融卡及密碼，詐騙集
    團詐得款項後，卻遭交付金融卡之人，改以存摺及印章方式
    提領，豈非徒勞無功，一無所獲；而證人李天文證稱本件詐
    騙集團使用之華南銀行帳戶存摺及印章仍由李天文保管中，
    ，此與一般提供帳戶借用或轉售他人供詐欺犯罪使用之情況
    迴異，益徵被告於交付前開帳戶之金融卡及密碼時，僅供他
    人作為求職薪資轉帳使用等情，應可採信。
五、綜上所述，本件檢察官所提出之上開證據，僅能證明有被害
    人匯款至被告帳戶之事實，而本件被告辯稱其係應徵工作時
    ，遭受詐騙集團欺騙，而轉交其妻上開帳戶作為求職薪資轉
    帳使用等情，尚屬可採，已如前述。參以現今經濟不景氣，
    求職就業殊屬不易，被告對於雇主以提供金融卡為求職前提
    ，其於急需工作謀生之情狀下，答應提供其提供上開帳戶，
    卻不幸為詐欺集團所利用，或有可能；且本件被告若有幫助
    犯意，衡情應會從中獲取相當的好處，但被告始終未曾供稱
    有從詐欺集團得到利益之情，實與一般經驗法則有所不符；
    況本件詐欺集團使用被告交付之上開華南銀行帳戶涉案（被
    害人簡口妙），被告於另案業經臺灣臺北地方法院檢察署檢
    察官以98年偵字第18969 號為不起訴處分等情，有該署98年
    偵字第18969 號不起訴處分在卷可查（偵四卷第121 頁）；
    益徵本件被告辯稱求職受騙，尚非不可採信，致本院難以獲
    致有罪判決之確切心證。另基於前引法條及判例意旨所揭示
    之無罪推定原則，被告犯罪即屬不能證明。本件原審未予詳
    查，遽對被告論罪科刑，尚有未合，被告上訴指摘原判決不
    當，為有理由，自應撤銷原判決，另為被告無罪之諭知。
六、末按法院得為簡易判決處刑者，以所科之刑係宣告緩刑、得
    易科罰金之有期徒刑及拘役或罰金為限；於檢察官聲請以簡
    易判決處刑之案件，經法院認應為無罪判決之諭知者，應適
    用通常程序審判之，刑事訴訟法第449 條第3 項、第451 條
    之1 第4 項但書第3 款、第452 條分別規定甚明。又地方法
    院簡易庭對被告為簡易判決處刑後，經提起上訴，而地方法
    院合議庭認應為無罪判決之諭知者，依同法第455 條之1 第
    3 項準用第369 條第2 項之規定意旨，應由該地方法院合議
    庭撤銷簡易庭之判決，改依第一審通常程序審判。其所為判
    決，應屬於「第一審判決」，檢察官仍得依通常上訴程序上
    訴於管轄第二審之高等法院（最高法院91年度臺非字第21號
    判例意旨參照）。本件被告既經本院認應為無罪之諭知，已
    不符合得為簡易判決處刑之情形，除撤銷原審判決外，並應
    逕行改依第一審通常程序判決之，檢察官如不服本判決，仍
    得於法定上訴期間內，向管轄之第二審法院提起上訴，併此
    敘明。
七、本件聲請簡易判決處刑既經判決被告無罪，移送併辦部分（
    臺灣臺南地方檢察署98年度偵字第15374 號）與聲請簡易判
    決處刑部分即無裁判上一罪關係，本院無從併予審理，應退
    回原移送機關另為處理，附此敘明。
八、據上論斷，應依刑事訴訟法第452 條、第455 條之1 第1項
    、第3 項、第368 條、第369 條第2 項、第364 條、第301
    條第1 項，判決如主文。
本案經檢察官黃嘉妮到庭執行職務。
中    華    民    國    99    年    3     月    18    日
                  刑事第三庭  審判長法  官  王屏夏
                                    法  官  王偉光
                                    法  官  蘇揚旭
上列正本證明與原本無異。
如不服本判決，應於判決送達後10日內敘明上訴理由，向本院提
出上訴狀 (應附繕本) ，上訴於臺灣高等法院。其未敘述上訴理
由者，應於上訴期間屆滿後20日內向本院補提理由書「切勿逕送
上級法院」。
                                    書記官  李郁禎
中    華    民    國    99    年    3     月    22    日
附表：
 ┌──┬───┬─────┬─────┬────┬──────┐
 │編號│被害人│詐騙時間  │匯款時間  │詐騙金額│匯入帳戶    │
 │    │      │          │          │(新台幣)│            │
 ├──┼───┼─────┼─────┼────┼──────┤
 │ 1  │丁○○│98年4月29 │98年5月3日│29983元 │被告葉秀境之│
 │    │      │日16時50分│15時25分許│        │合作金庫帳戶│
 │    │      │          ├─────┼────┼──────┤
 │    │      │          │98年5月3日│96000元 │被告甲○○之│
 │    │      │          │16時49分許│        │華南銀行帳戶│
 │    │      │          ├─────┼────┼──────┤
 │    │      │          │98年5月3日│2000元  │被告甲○○之│
 │    │      │          │16時55分許│        │華南銀行帳戶│
 │    │      │          ├─────┼────┼──────┤
 │    │      │          │98年5月3日│1000元  │被告甲○○之│
 │    │      │          │16時58分許│        │華南銀行帳戶│
 │    │      │          ├─────┼────┼──────┤
 │    │      │          │98年5月4日│81000元 │被告甲○○之│
 │    │      │          │0時38分許 │        │華南銀行帳戶│
 ├──┼───┼─────┼─────┼────┼──────┤
 │ 2  │乙○○│98年5月3日│98年5月3日│10385元 │被告葉秀境之│
 │    │      │18時23分許│18時54分許│        │合作金庫帳戶│
 ├──┼───┼─────┼─────┼────┼──────┤
 │ 3  │丙○○│98年5月3日│98年5月3日│29989元 │被告葉秀境之│
 │    │      │20時許    │20時9分許 │        │合作金庫帳戶│
 └──┴───┴─────┴─────┴────┴──────┘

司法院資訊處製作；財團法人民間司法改革基金會備份。
